【裁判字號】    97,重上,87
【裁判日期】    971223
【裁判案由】    拆屋還地等
【裁判全文】
臺灣高等法院民事判決                  97年度重上字第87號
上  訴  人  辛○○
訴訟代理人  蘇清文律師
            張馻哲律師
被上  訴人  庚○○
訴訟代理人  溫光雄律師
被上  訴人  丁○
            己○○
            丙○
            戊○○
共      同
訴訟代理人  癸○○
上列當事人間拆屋還地等事件，上訴人對於中華民國97年1月21
日臺灣板橋地方法院96年度訴字第1196號第一審判決提起上訴，
本院於97年12月9日言詞辯論終結，判決如下：
    主  文
原判決關於駁回上訴人後開第二、三項之訴部分，及該部分假執
行之聲請，暨訴訟費用之裁判除確定部分外，均廢棄。
被上訴人應將坐落臺北縣永和市○○段第三六三地號土地上如附
圖B部分所示面積一百二十四‧三五平方公尺，門牌號碼臺北縣
永和市○○路○段十八巷四弄一號之房屋拆除，將上開土地返還
上訴人及其他全體共有人。
被上訴人庚○○應再給付上訴人新臺幣貳萬柒仟陸佰玖拾元，
及自民國九十六年六月十三日起至清償日止，按年息百分之五計
算之利息；並自民國九十六年十二月十二日起至返還前開土地之
日止，按月給付上訴人新臺幣肆仟佰捌拾柒元。
第一審訴訟費用除確定部分外，及第二審訴訟費用，由被上訴人
庚○○負擔百分之一，餘由被上訴人連帶負擔。
本判決第二、三項所命給付，於上訴人分別以新臺幣貳佰柒拾萬
元、貳萬柒仟元供擔保後，得假執行；但被上訴人庚○○分別以
新臺幣捌佰零柒萬元、捌萬元為上訴人供擔保後，得免為假執行
。
    事實及理由
一、本件被上訴人丁○、己○○、丙○、戊○○（以下稱丁○等
    4人）未於言詞辯論期日到場，核無民事訴訟法第386條各款
    所列情形，爰依上訴人之聲請，由其一造辯論而為判決。
二、上訴人主張：伊為坐落臺北縣永和市○○段363地號土地（
    以下稱系爭土地）之共有人，應有部分為7/25，被上訴人之
    被繼承人許文全未經全體土地共有人同意，於系爭土地上如
    附圖所示B部分124.35平方公尺，搭建門牌號碼同縣永和市
    ○○路○段18巷4弄1號之房屋（以下稱系爭房屋），嗣許文
    全於民國84年2月9日死亡，系爭房屋則由被上訴人繼承，並
    由被上訴人庚○○使用迄今，被上訴人無權占有之行為，已
    侵害伊之所有權，被上訴人庚○○使用系爭土地致伊受有相
    當於租金之利益，被上訴人自應將系爭房屋拆除，返還所占
    用之土地予伊及全體共有人，被上訴人庚○○並應給付相當
    於租金之不當得利新臺幣（下同）27,693元及遲延利息，並
    按月給付4,387元予伊等情。爰依所有權及不當得利之法律
    關係，求為命被上訴人應將系爭房屋拆除，並將所占用之土
    地返還伊及其餘共有人，及被上訴人庚○○應給付上開損害
    金之判決。原審駁回上訴人之請求，上訴人不服，提起上訴
    。上訴聲明：(一)原判決關於駁回上訴人後開第2、3項之訴部
    分廢棄。(二)被上訴人應將系爭土地上如附圖所示B部分面積1
    24.35平方公尺之系爭房屋拆除，將坐落基地返還上訴人及
    其他全體共有人。(三)被上訴人庚○○應再給付上訴人27,693
    元，及自96年6月13日起至清償日止，按年息5%計算之利息
    。並自96年12月12日起至返還系爭土地之日止，按月給付上
    訴人4,387元。(四)願供擔保，請准宣告假執行（上訴人關於
    同段356、364地號土地之請求，業經原審判命被上訴人拆屋
    還地，並給付損害金，另駁回上訴人超過部分之請求及對原
    審共同被告壬○○等2人之請求，未據兩造聲明不服；又原
    審駁回上訴人關於系爭土地對壬○○等2人之請求，上訴人
    已撤回上訴，均告確定）。
三、被上訴人丁○等4人未於言詞辯論期日到場，惟據其於準備
    程序到場之陳述，及被上訴人庚○○均以：丁○等4人雖繼
    承系爭房屋，惟並未實際使用，無須支付相當於租金之利得
    或損害金；系爭房屋係許文全經土地所有人同意於48年間所
    搭建，而許文全之父許心源於54年7月間取得系爭土地全部
    所有權時，亦同意許文全搭建系爭房屋，足認有使用借貸關
    係存在，且因未曾終止而由被上訴人繼承，故非無權占用系
    爭土地。許心源於55年8月17日死亡後，由許文全、許文梅
    、甲○○、乙○○、許文合等5人（以下稱許文全等5人）繼
    承，其等並同意由許文全繼續使用系爭土地，因而有分管協
    議成立，上訴人於受讓系爭土地應有部分時，對前開情事知
    之甚詳，自應受其拘束。且上訴人與系爭土地之其他共有人
    已談妥合建事宜，其受讓系爭土地提起本件訴訟，係為遂行
    其合建之目的，所為移轉登記實有無效之原因。又系爭房屋
    乃巷弄內居家平房，按申報地價10%計算損害金實屬過高等
    語，資為抗辯。並答辯聲明：(一)上訴駁回。(二)如受不利判決
    ，庚○○願供擔保請准宣告免為假執行。
四、查系爭土地重測前原編為臺北縣永和鎮○○○○○段頂溪洲
    小段223-64地號，上訴人為共有人之一，應有部分7/25，被
    上訴人之被繼承人許文全於系爭土地上如附圖所示B部分124
    .35 平方公尺，搭建系爭房屋，嗣許文全於84年2月9日死亡
    ，系爭房屋由被上訴人繼承，並由被上訴人庚○○使用迄今
    等事實，為兩造所不爭，復有土地登記簿謄本、許文全遺產
    申報書等件附卷為證，並經原審會同臺北縣中和地政事務所
    現場勘驗屬實，製有勘驗筆錄及複丈成果圖可稽，堪信為真
    實。
五、上訴人主張，被上訴人繼承之系爭房屋無權占有系爭土地如
    附圖所示B部分，被上訴人應將系爭房屋拆除，返還占用土
    地，被上訴人庚○○應給付相當租金之不當得利等情，為被
    上訴人所否認，並以前揭情詞置辯。經查：
  (一)按以無權占有為原因，請求返還所有物之訴，被告對原告就
    其物有所有權存在之事實無爭執，而僅以非無權占有為抗辯
    者，原告於被告無權占有之事實，無舉證責任。被告應就其
    取得占有，係有正當權源之事實證明之。如不能證明，則應
    認原告之請求為有理由。又使用借貸，原屬貸與人與使用人
    間之特定關係，非如租賃之有民法第425條之規定，得對契
    約當事人以外之第三人為主張。查被上訴人對於其繼承之房
    屋占有系爭土地如附圖所示B部分，面積124.35平方公尺之
    事實，既不爭執，則其對於占用係有正當權源之事實，即應
    舉證證明之。被上訴人固稱，伊等之被繼承許文全於54年7
    月在系爭土地上搭建系爭房屋時，係經當時之土地所有權人
    許心源同意借地建屋而成立使用借貸關係，許心源於55年8
    月17日死亡後，系爭土地由許文全等5人於64年7月10日辦妥
    繼承登記後，除許文全居於借用人地位外，其餘4人因繼承
    而取得貸與人地位，亦未終止對許文全之借貸關係，顯同意
    系爭房屋得使用土地至房屋滅失時云云。惟查，系爭房屋原
    編門牌為同縣永和鎮○○路○段51巷1弄6號，被上訴人之父
    許文全於48年7月間即在該址設籍，而斯時系爭土地之共有
    人為許心源、許文枝、許詩容、許登旺，有戶籍謄本、土地
    登記簿謄本可證（見原審卷第47、58頁），被上訴人稱許文
    全建屋得其父許心源之同意而成立借貸關係，然許文全有無
    得其他共有人許文枝、許詩容、許登旺之同意或與彼等成立
    如何之法律關係，尚屬不明。雖許心源於54年7月17日向其
    餘共有人許文枝、許詩容、許登旺買受彼等應有部分而取得
    系爭土地之所有權（見原審卷第48頁背面），然上訴人於95
    年11月17及21日取得系爭土地之應有部分共7/25，則縱被上
    訴人辯稱，許心源取得系爭土地所有權全部後，同意其子許
    文全所建系爭房屋使用系爭土地而成立使用借貸關係一節屬
    實，然此項使用借貸關係僅能拘束許心源及其繼承人，上訴
    人並非許心源之繼承人，自不受該使用借貸契約之拘束，被
    上訴人據該使用借貸關係，對上訴人主張有占有權源，即不
    可採。
  (二)上訴人復抗辯，許心源死亡後，系爭土地由許文全等5人繼
    承，成立分管協議，由許文全分管系爭土地云云，已為上訴
    人所否認。經查，所謂默示之意思表示，係指依表意人之舉
    動或其他情事，足以間接推知其效果意思者而言，若單純之
    沈默，除有特別情事，依社會觀念可認為一定意思表示者外
    ，不得謂為默示之意思表示（最高法院29年度上字第762 號
    判例意旨參照）。證人甲○○雖於本院證稱，對被上訴人使
    用系爭土地無意見，惟其亦稱，不知別的兄弟之意見等語（
    見本院卷第159頁背面）。另證人乙○○則證述，不同意被
    上訴人使用系爭土地，但也沒趕他們等語（見本院卷第160
    頁背面），是不能認乙○○有何舉動或其他情事，足以間接
    推知其有同意許文全分管系爭土地之意思。上訴人又未證明
    許文梅、許文合有同意分管之意思表示，自不足以證明許文
    全等5人間已成立分管協議由被上訴人使用系爭土地。又被
    上訴人抗辯，上訴人與系爭土地之其他共有人已談妥合建事
    宜，其受讓系爭土地提起本件訴訟，係為遂行其合建之目的
    ，所為移轉登記實有無效之原因云云，惟按土地登記有絕對
    之效力，上訴人之所有權登記在經法定程序塗銷之前，被上
    訴人仍不得以該登記有無效之原因，對抗上訴人所有權之行
    使。
  (三)按所有人對於無權占有或侵奪其所有物者，得請求返還之；
    各共有人對於第三人，得就共有物之全部為本於所有權之請
    求。但回復共有物之請求，僅得為共有人全體之利益為之。
    、民法第767條前段、第821條分別定有明文。又各共有人按
    其應有部分，對於共有物之全部雖有使用收益之權。惟共有
    人對共有物之特定部分使用收益，仍須徵得他共有人全體之
    同意，非謂共有人得對共有物之全部或任何一部有自由使用
    收益之權利。如共有人不顧他共有人之利益，而就共有物之
    全部或一部任意使用收益，即屬侵害他共有人之權利（最高
    法院著有62年台上字第1803號判例意旨參照）。查上訴人為
    系爭土地之共有人，被上訴人所有之系爭房屋無正當權源占
    有如附圖所示B部分之系爭土地，已如上述，則上訴人依民
    法第767條、第821條之規定請求被上訴人將該部分之房屋拆
    除，返還土地予上訴人及全體共有人，為有理由，應予准許
    。
  (四)再按，民法第818條所定各共有人按其應有部分，對於共有
    物之全部有使用收益之權，係指各共有人得就共有物全部，
    於無害他共有人之權利限度內，可按其應有部分行使用益權
    而言。故共有人如逾越其應有部分之範圍使用收益時，即係
    超越其權利範圍而為使用收益，其所受超過利益，要難謂非
    不當得利。又無權占有他人之土地或房屋，可獲得相當於租
    金之利益為社會通常之觀念（最高法院55年台上字第1949號
    、61年台上字第1695號判例意旨參照）。又城市地方房屋之
    租金，以不超過土地及其建築物申報總價額年息百分之十為
    限，土地法第97條第1項定有明文，而土地法97條規定，依
    同法第105條之規定準用於租用基地建築房屋。查系爭土地
    於95年7月之申報地價為每平方公尺15,120元（見原審卷第
    38頁），本院審酌系爭土地鄰近臺北縣永和市○○路及中正
    路口，地處該市○○○○地段，地理環境優良，附近有頂溪
    捷運站、中正橋交通十分便利，另鄰近樂華觀光夜市、臺北
    縣立永平高中，生活機能便利等情有照片10幀附卷可佐（見
    原審卷第103-107頁），認上訴人主張以法定地價年息10%核
    計，尚屬合理。而系爭房屋實際上為被上訴人庚○○所使用
    ，則依上訴人請求之期間，按其應有部分之比例計算被上訴
    人庚○○因使用系爭房屋而無權占用系爭土地所受之利益為
    ：
    1.自95年11月21日起至96年5月31日止，應給付上訴人之不
      當得利共192日，為27,693元（15,120×124.35×10%×
      192/365×7/25=27,692.6，角以下四捨五入）。
    2.自96年12月12日起至返還系爭土地之日止應給付被上訴人
      之不當得利按月為4,387元（15,120×124.35×10%×7/25
      ÷12=4387.06，角以下四捨五入）。
六、綜上所述，上訴人依民法第767條、第821條及不當得利之法
    律關係，請求被上訴人將系爭土地上如附圖所示B部分面積
    124.35平方公尺之系爭房屋拆除，將前開土地返還上訴人及
    其他全體共有人；被上訴人庚○○應再給付上訴人27,693元
    ，及自訴狀繕本送達翌日即96年6月13日起至清償日止，按
    年息5%計算之利息，並自96年12月12日起至返還系爭土地之
    日止，按月給付上訴人4,387元，為有理由，應予准許。原
    審就此部分為上訴人敗訴判決並駁回其假執行之聲請，尚有
    未洽。上訴意旨就此部分指摘原判決不當，求予廢棄改判，
    為有理由。爰由本院將原判決此部分予以廢棄，改判如主文
    第2、3項所示，並依聲請酌定擔保，為准、免假執行之宣告
    。
七、據上論結，本件上訴為有理由。依民事訴訟法第450條、第7
    8條、第85條第1項但書、第2項、第463條、第385條第1項前
    段、第390條第2項、第392條第2項，判決如主文。
中    華    民    國    97    年    12    月    23    日
                    民事第十一庭
                        審判長法  官  鄭雅萍
                              法  官  徐福晉
                              法  官  詹文馨
正本係照原本作成。
如不服本判決，應於收受送達後20日內向本院提出上訴書狀，其
未表明上訴理由者，應於提出上訴後20日內向本院補提理由書狀
（均須按他造當事人之人數附繕本）上訴時應提出委任律師或具
有律師資格之人之委任狀；委任有律師資格者，另應附具律師資
格證書及釋明委任人與受任人有民事訴訟法第466條之1第1項但
書或第2項（詳附註）所定關係之釋明文書影本。
中    華    民    國    97    年    12    月    24    日
                              書記官  周淑靜
附註：
民事訴訟法第466條之1（第1項、第2項）：
對於第二審判決上訴，上訴人應委任律師為訴訟代理人。但上訴
人或其他法定代理人具有律師資格者，不在此限。
上訴人之配偶、三親等內之血親、二親等內之姻親，或上訴人為
法人、中央或地方機關時，其所屬專任人員具有律師資格並經法
院認為適當者，亦得為第三審訴訟代理人。


司法院資訊處製作；財團法人民間司法改革基金會備份。
